【裁判字號】    96,簡上,87
【裁判日期】    970108
【裁判案由】    確認本票債權不存在
【裁判全文】
臺灣彰化地方法院民事判決  96年度簡上字第87號
上  訴  人  乙○○
訴訟代理人  陳昭全律師
被上訴人    甲○○
訴訟代理人  簡承佑律師
複代理人    陳淑香律師
訴訟代理人  張育誠律師
上列當事人間請求確認本票債權不存在事件，上訴人對於中華民
國95年11月6日本院北斗簡易庭第一審判決（95年度斗簡字第42
號）提起上訴，本院於民國96年12月25日言詞辯論終結，茲判決
如下：
    主      文
上訴駁回。
第二審訴訟費用由上訴人負擔。
    事      實
甲、上訴人部分：
壹、聲明：
（一）原判決廢棄。
（二）被上訴人在第一審之訴駁回。
（三）第一、二審訴訟費用均由被上訴人負擔。
貳、陳述：除與原審判決記載相同，予以引用外，補述略稱：
一、94年1月23日就被上訴人及妻陳信樺 (即陳月秋)共同積欠上
    訴人新台幣（下同）661萬1千元債務，上訴人並非自願委由
    訴外人戊○○與被上訴人進行調解，而是戊○○以脅迫方式
    逼迫上訴人簽訂逾期應收帳款專任委託契約書及委任書以進
    行調解，詳情如下：
（一）94年1月16日，上訴人開車載僱主丁○○前去找尋友人，
      事後方知該名男子即戊○○，當日丁○○與戊○○商議如
      何向被上訴人夫妻催討債務時，上訴人並未參與，僅在一
      旁等候，但曾聽到丁○○提及被上訴人夫妻也積欠上訴人
      600多萬元。同年月23日下午1時許，有不詳姓名男子多次
      來電，表示有關被上訴人債務要談，要求上訴人出面討論
      ，上訴人拒接電話。嗣丁○○卻帶同戊○○等數名不詳姓
      名男子到上訴人家中，表示要協助處理對被上訴人之債權
      ，最後上訴人不堪其擾，雙方約定同日下午4時在彰化縣
      田中鎮○○路○段471號乾德宮前見面。上訴人於4時10分
      偕子游嘉禎抵達，戊○○等5人已在現場，戊○○隨即將
      上訴人獨自帶開，以威脅語氣要上訴人將對被上訴人夫妻
      之債權委託其處理，並取出已打好之紙張數張，逼迫上訴
      人簽字，上訴人僅國小肄業，不知各該文件之涵意，故不
      願意簽。嗣戊○○告知：「錢拿回來，我們要四成半，剩
      的給你。和解條件會先徵求你同意，有契約書給你。」等
      語。上訴人在被迫、被騙、被纏到5時左右仍不能回家，
      方在非自由意志下，在本件委託契約書及委任書上簽名。
      嗣戊○○脅迫上訴人至雲林科技大學等候，並由同夥3名
      男子駕駛自小客車尾隨上訴人友人所駕駛自小客車，以防
      止上訴人逃脫，戊○○及另1名男子攜帶委任書前往雲林
      縣警察局調解。當日晚上8、9時，前述3名男子帶同上訴
      人到雲林縣警察局外，戊○○告知上訴人其債權已以83
      萬元達成和解，並將30萬元及調解書丟給上訴人後隨即離
      去。
（二）嗣後上訴人為維權利，隨即於94年1月27日立具聲明書1紙
      ，寄發台灣雲林地方法院斗六簡易庭陳明上情，由此顯見
      上訴人並非自願委託戊○○行調解，否則上訴人何須寄發
      上開聲明書？又台灣雲林地方法院接獲上訴人前開聲明書
      後，認為上訴人與戊○○代理權授與過程，及戊○○代理
      上訴人與被上訴人所成立調解結果確有諸多疑點，而有違
      公序良俗之虞，就系爭調解書不予核定，並以雲院瑜民六
      己946核字第409號函檢還調解書4件與雲林縣斗六市公所
      ，並說明理由如下：「說明：三、不予核定理由：本件兩
      造爭執之金額分別為新台幣135萬元、661萬1千元，而和
      解金額則各僅為17萬、83萬元，相距難謂不大。另據相對
      人之一乙○○主張其代理人戊○○係討債公司成員，參酌
      陳某之戶籍地設於宜蘭，未見與對造人有何特別親屬或信
      賴關係，則乙○○所述亦難謂無據，從而，本件代理權委
      任過程既有違公序良俗之虞，則其所據為調解之讓步，顯
      有瑕疵，自以不為核定為宜。」等語，益見上訴人授與戊○○代理權過程及本件系爭調解過程並非出於自由意識，
      確有違公序良俗情事。
二、是原審判決第3頁記載：「況查，本件被告果有受訴外人戊○○之脅迫而非出於自由意識簽署委任狀之情事，何以被告
    在被戊○○脅迫後均無任何報警或聯絡原告告知其有被人脅
    迫簽署委任書之行為，而竟放任訴外人戊○○代理伊與原告
    進行和解，且嗣後並自訴外人戊○○處收取原告給付之和解
    金，豈非有違事理之常。」等情，並未考量上訴人在簽署委
    任狀後，隨即被3名男子帶往雲林科技大學等候，其間上訴
    人毫無報警處理之機會，是原審判決認定確有違誤。
三、再者丁○○債權金額135萬元、上訴人債權金額661萬1千元
    ，和解金額各僅為17萬元、83萬元，合計100萬元。當日戊○○拿走50萬元，僅交付30萬元給上訴人，丁○○和解金額
    為17萬元，實際卻拿到20萬元，對此上訴人毫無置喙餘地，
    益見所有委託、調解過程全由戊○○一手操控，上訴人確非
    自願委託戊○○處理債務。
四、原審判決第3頁第7行記載：「查本件被告於94年1月23日兩
    造進行調解前，即委託訴外人戊○○對原告進行債務催討，
    被告並於94年1月10日與訴外人戊○○等人與原告爭執，而
    經原告家屬報警處理，此有彰化縣警察局員林分局94年1月
    10日工作紀錄簿可稽……」等情，與事實全然不符。蓋上訴
    人於94年1月16日開車載雇主丁○○拜訪友人時，才第一次
    看到戊○○，何來「被告（乙○○）並曾於94年1月10日與
    戊○○等人與原告（甲○○）爭執」情事？再者戊○○94
    年1月31日員林郵局第40號之存證信函亦承認第一次見到上
    訴人的時間是在94年1月16日（原審卷第110頁參照）；另於
    鈞院96年10月9日庭訊時，戊○○亦證稱「沒有錯，是94年1
    月16日才寫委託書…」等語，顯見原判決前開認定實有違誤
    。
五、綜觀證人游嘉禎於原審之證詞：「在94年1月23日中午時他
    們來找我，叫我找我媽出來，說要解決債務的問題…不然就
    要對我家不利，後來在3點多是約在田中媽祖廟門口那邊…
    他們在那邊等我們，叫我們蓋章…但他們一直纏著我的母親
    ，叫我母親趕快解決…事後…只有解決了30多萬元，我知道
    是票600多萬元，其他詳細情形我不清楚…他們丟了30幾萬
    還有和解書給我們…和解是他們來找我媽媽…當時他們叫我
    趕快找我母親出來，不然要對我們不利。沒有恐嚇，只是話
    中帶酸……乙○○猶豫不決，沒有意願要拿出來，因對方把
    我母親圍著不讓我母親走…騙我母親，向我母親借錢，說要
    合夥，事後根本沒有開。沒有行為恐嚇，但他們是用口頭恐
    嚇，但我不認為那是恐嚇。」等語（原審卷第43頁以下參照
    ），足見戊○○確於是日稍早具體脅迫上訴人簽名蓋章於「
    逾期應收帳款專任委託契約書」，作為戊○○隨即參與雲林
    縣斗六市調解委員會為本案調解之權源，而其間過程上訴人
    受有脅迫，並無委任戊○○調解該債務之真意，至為明確。
六、本件上訴人經查得知被上訴人與討債公司份子戊○○串通私
    下以30萬元進行調解661萬元債務，由丁○○所發給斗六簡
    易庭之聲明書可證，內容也詳載該和解條件並未經丁○○同
    意，而係戊○○與被上訴人串通損害丁○○之債權至臻明確
    。又丁○○雖於鈞院96年11月13日庭訊作證時，否認曾寄聲
    明書給斗六簡易庭，惟依上開台灣雲林地方法院斗六簡易庭
    94年度六核字第409號卷觀之，丁○○確曾出具聲明書予斗
    六簡易庭，且該聲明書係丁○○夫妻委託目前任職於臺中商
    業銀行田中分行之丙○○所撰寫。
七、94年1月23日雲林縣斗六市調解委員會調解書並無被上訴人
    主張「此有雲林縣斗六市調解委員會94年度民調字第133號
    調解書…，綜上所述，上訴人持有被上訴人所簽發之系爭本
    票債權並不存在」之法律效果，其理由如下：
(一) 前開調解書未經該管法院予以核定，自不生調解成立之效
     力，何況該管法院不予核定之理由：「三、不予核定理由
     ：本件兩造爭執之金額分別為135萬元、661萬1千元，而和
     解金額則各僅為17萬元、83萬元，相距難謂不大。另據相
     對人之一乙○○主張其代理人戊○○係討債公司成員，參
     酌陳某之戶籍地設於宜蘭，未見與對造人有何特別親屬或
     信賴關係，則乙○○所述亦難謂無據，從而，本件代理權
     委任過程既有違公序良俗之虞，則其所據為調解之讓步，
     顯有瑕疵，自以不為核定為宜。」等情，姑不論該院不予
     核定理由如何，惟該調解書未經該管法院予以核定，乃屬
     真正，是該調解書自不生調解成立之效力。
（二）又該調解書所載：「惟發票人陳月秋（即陳信樺）已不知
      去向，致聲請人（即被上訴人）與對造等致生債務糾紛，
      經調解成立條件如下：…願給付對造人乙○○83萬元整之
      賠償金…」，已明確載明給付的是「賠償金」，並非清償
      債款，何以有賠償金之說？蓋本件債款是93年1月19日至
      同年6月21日到期，本件調解日為94年1月23日，此期間債
      款利息之損害，孳生不少，有上開賠償金作為利息損害之
      賠償，殊不能置明載之賠償金於不論，而硬拗成清償債款
      。因此自不生消滅債權之效力。何況戊○○於94年1月31
      日自員林郵局寄發第40號存證信函，第2頁記載：「二、
      …經協調之後，債務人甲○○願拿出100萬賠償金作為賠
      償精神道義上之責任…」，已明確說明賠償金之真義，絕
      非清償債款。
（三）本件被上訴人乃陳月秋之夫，既然陳月秋已不知去向，其
      為系爭本票之共同發票人，出此招數，益見渠等不予清償
      之意圖至為明顯，雖法律上對於陳月秋之債權仍然存在，
      但事實上已求償無門。
（四）前開調解書上所載：「對造人等願意拋棄對聲請人及聲請
      人之親屬、子女之其他請求權」等語，是拋棄「其他請求
      權」，並非「拋棄本件（債權）其餘請求」，殊不能硬指
      本件債權已歸於消滅。
（五）本件上訴人與戊○○簽訂之委託契約書載以：「和解條件
      需先徵求甲方（即上訴人乙○○）同意」而卻未經同意。
      又載以：「清償之款項收回後，甲方同意給付清償款項之
      （四成半）予乙方作為報酬」而本件調解之結果戊○○只
      給上訴人30萬元，其餘自行取走，益見戊○○絕非上訴人
      自由意志所委任。
（六）又本件調解書記載：「聲請人甲○○…為陳月秋向對造人
      乙○○以商業本票於民國93年1月19日至6月21日所簽發之
      商業本票共計15紙，合計金額661萬1千元（如附件2）之
      各紙商業本票上背書為連帶保證人。惟發票人陳月秋已不
      知去向，致聲請人與對造人等致生債務糾紛，經調解成立
      條件如下：……聲請人甲○○願意因為陳月秋所背書之各
      紙支票及商業本票背書，致生對造人等之損害…願給付對
      造人乙○○83萬元整之賠償金…」等語，和解內容不明確
      且與本件系爭票據內容不符，詳述如后：
  １本件調解書並未詳載和解標的各本票之發票人、發票日、到
    期日、金額、票號等得以確定特定票據之重要資料，且本件
    調解書事實上未附有任何附件（原審卷第39頁及51頁至58頁
    參照），是本件調解書所載之「附件2」內容為何，無法確
    定。是本件和解標的之本票內容既然不明確且無法確定（原
    審卷第14頁參照），應認本件和解未具備契約成立之要件，
    本件和解契約不成立。
  ２本件系爭10張本票係由陳月秋、被上訴人二人共同簽發，而
    上開調解書記載之15張本票係由陳月秋簽發、被上訴人背書
    ，無論在發票人或票據張數等內容，二者均不同，應非指同
    一票據。
  ３綜上所述，本件調解書內容不明確且無法確定，應認未具備
    和解契約成立之要件，本件和解契約不成立。且調解書記載
    內容與本件訴訟標的並不相同，應非同一票據。
八、退萬步言，若鈞院經實質審理後，仍認上訴人曾有委託戊○○與被上訴人進行調解之情事者（假設語氣），則戊○○於
    調解時，以上訴人名義所為之法律行為，亦屬無權代理。按
    「無代理權人以代理人之名義所為之法律行為，非經本人承
    認，對於本人不生效力。」乃民法第170條第1項規定之明文
    。因本件上訴人與戊○○簽訂之委託契約書第二條載以「和
    解條件需先徵求甲方（即上訴人乙○○）同意」，然戊○○
    於調解時卻未經上訴人之同意，即逕為同意被上訴人之和解
    條件，顯見戊○○已逾越權限，而屬無權代理。且經查上訴
    人業於94年1月27日聲明撤銷對戊○○之委任及撤銷委託契
    約書（台灣雲林地方法院函送鈞院之台灣雲林地方法院斗六
    簡易庭94年六核字第409號卷參照），則戊○○以上訴人名
    義所為之法律行為亦已屬無權代理。準此，該調解內容既係
    屬戊○○之無權代理，則非經上訴人之承認，該調解書內容
    對於上訴人本人並不生效力。
九、綜合上述，本件被上訴人所據以主張之雲林縣斗六市調解委
    員會調解書非但不具法律效力，而且內容所載，並非清償債
    款，只在以賠償金賠償道義上之責任（利息）而己，尤其於
    戊○○94年1月31日員林郵局第40號之存證信函得以證實，
    是本件債務真正尚未清償，債權仍屬存在，被上訴人之主張
    ，洵屬無理由。
、證據：除引用原審判決所記載之證據外，聲請調閱台灣雲林
    地方法院94年六核字第409號資料、台灣彰化地方法院檢察
    署94年度偵字第5261號卷，及訊問證人丁○○、戊○○、洪
    文、己○○、丙○○。
乙、被上訴人部分：
壹、聲明：求為判決如主文所示。
貳、陳述：除與原審判決記載相同，予以引用外，補述略稱：
一、緣被上訴人之妻陳信樺因積欠上訴人債務，被上訴人顧念夫
    妻感情，即與陳信樺共同簽發系爭票面金額共471萬1千元之
    本票10張（下稱系爭本票），交與上訴人收執以擔保債務，
    嗣上訴人於93年間持系爭本票向鈞院聲請裁定准予強制執行
    ，經鈞院以93年度票字第984號裁定准予強制執行在案，嗣
    上訴人委託戊○○等人向被上訴人催討系爭債務，被上訴人
    不堪其擾下，即於94年1月23日委託吳裕隆與上訴人所委託
    之戊○○在雲林縣警察局達成和解，和解條件為被上訴人應
    交付83萬元，上訴人願意拋棄對被上訴人之其餘請求權 (但
    仍保留對陳信樺之債權請求權)，被上訴人並當場如數交付
    和解金額83萬元與上訴人所委託之戊○○收受。準此，被上
    訴人簽發系爭10紙本票交與上訴人收執之時，僅係為擔保陳
    信樺對上訴人之債權，嗣兩造達成和解，被上訴人業已履行
    和解內容，則依民法第737條規定，上訴人自不得再執系爭
    本票向被上訴人主張票據上權利。被上訴人與上訴人間無任
    何債權債務關係，上訴人就被上訴人所簽發之系爭本票債權
    權利已不存在，為此，被上訴人提起本件訴訟請求確認上訴
    人就系爭本票對被上訴人之債權並不存在。
二、按私文書經本人簽名、蓋章或按指印者，推定為真正，民事
    訴訟法第358條第1項定有明文，茲上訴人就其委任戊○○與
    被上訴人進行調解所簽訂之委託契約書及委任書等均不爭執
    其真正，惟抗辯其係受訴外人戊○○之脅迫而為簽署，自應
    由上訴人就其抗辯主張有利於己之事實負舉證責任。上訴人
    實際上在94年1月23日兩造進行調解前，即委託戊○○對被
    上訴人進行債務催討，上訴人並曾於94年1月10日趁與被上
    訴人間彼此在台灣彰化地方法院檢察署開庭結束後，被上訴
    人欲離去之機會共同與戊○○等人限制被上訴人行動自由，
    而經被上訴人家屬報警處理後，被上訴人始脫離控制，有彰
    化縣警察局員林分局94年1月10日工作紀錄簿可稽，並經證
    人戊○○於鈞院審理時到庭證實，故上訴人辯稱伊沒有委託
    戊○○對被上訴人進行債務催討顯不足採。
三、上訴人於94年1月23日，與戊○○約在田中媽祖廟前討論與
    被上訴人調解事宜，並當場簽署委任書交由戊○○與被上訴
    人進行調解，嗣後上訴人並隨同戊○○一起至雲林縣警察局
    向被上訴人拿錢等情，亦經證人戊○○、丁○○2人於原審
    及鈞院審理時到庭證述明確，足見上訴人係在戊○○告知與
    被上訴人進行調解內容後，始出具委任書予戊○○，何來被
    人脅迫之情。且上訴人於原審既自承知悉戊○○與其相約在
    田中媽祖廟見面係為討論與被上訴人調解事宜，則若上訴
    人無委託戊○○處理債務之意思，上訴人又何以要前往赴約
  。況上訴人既非1人獨自前往，現場尚有包括其子游嘉禎、
    證人丁○○等數名上訴人之親友在場，則上訴人果有受人脅
    迫並控制行動之情，以當時上訴人與戊○○相約碰面簽署委
    任書之處所乃為人來人往之公開場所，更是在光天化日情形
    下，如戊○○有何恐嚇脅迫上訴人之情事，何以其親友陪伴
    在場見聞卻均未有任何積極作為，豈非有違事理。
四、本件上訴人果有受戊○○之脅迫而非出於自由意識簽署委任
    狀之情事，何以上訴人在遭戊○○脅迫後均無任何報警或聯
    絡被上訴人告知其有被人脅迫簽署委任書之行為，而竟放任
    戊○○代理伊與被上訴人進行和解，且嗣後並自戊○○處收
    取被上訴人給付之和解金，豈非有違事理之常。再者，證人
    游嘉禎即上訴人之子於原審亦無法明確證述究戊○○對上訴
    人有何脅迫恐嚇之行為，甚者，更明確證稱戊○○並沒有恐
    嚇之情況，另當日亦在場見聞事實經過之證人丁○○於原審
    及鈞院亦到庭具結證稱並無恐嚇脅迫之情事，上開3位證人
    均係由上訴人聲請傳喚，如戊○○果有脅迫上訴人簽署委任
    狀之情事，何以渠等均無法具體陳述，尚且均證稱沒有恐嚇
    脅迫之情。上訴人雖又辯稱伊係因在簽署委任狀後，隨即被
    3名男子帶往雲林科技大學等候，並在調解程序完成後，直
    接被帶往雲林縣警察局拿錢，故伊根本毫無報警處理之機會
    云云。惟查，上訴人並未舉證，且其於原審亦未提及，顯係
    臨訟杜撰之詞。況證人丁○○於鈞院審理時亦到庭證述沒有
    妨害自由，證人丁○○係與上訴人同時簽署委任書委託訴外
    人戊○○與被上訴人進行調解之人，渠等果有受戊○○脅迫
    簽署委任書之情，則證人丁○○自亦得據此主張再對被上訴
    人行使其債權，就此觀之，證人丁○○就戊○○是否有脅迫
    簽署委任書之情自無隱瞞之理。
五、退萬步言，上訴人係受戊○○脅迫而簽訂委託契約書及委任
    書予戊○○進行調解。惟按由自己之行為表示以代理權授與
    他人，或知他人表示為其代理人而不為反對之表示者，對於
    第3人應負授權人之責任，民法第169條本文有明文規定。上
    訴人自應負其授權人之責任。且上訴人事後並無對被上訴人
    為任何撤銷其受脅迫委任訴外人戊○○與被上訴人進行調解
    之意思表示，迄今業已逾1年除斥期間，自亦無由對被上訴
    人主張撤銷其委任戊○○與被上訴人進行調解之意思表示。
    上訴人既未撤銷其受脅迫意思表示亦不生法律行為溯及失效
    之問題。
六、按依鄉鎮市調解條例規定由各該鄉鎮市公所調解委員會調解
    成立所作成之調解書，係屬雙方當事人以終止爭執為目的而
    互相讓步所為之合意。縱該調解書因未經法院核定，不生鄉
    鎮市調解條例第24條第2項規定之與民事確定判決有同一之
    效力，仍應認為具有私法上和解契約之效力，此有最高法院
    84年台上字第1862號及87年台上字第2342號裁判意旨足資參
    照。又系爭本票債權到期日分別為93年1月19日至同年6月21
    日到期，而兩造間係於94年1月23日簽立調解書，相距期間
    不超過1年，以本件系爭本票債權約661萬元，每年6%計算1
    年利息最多亦絕不超過40萬元，則被上訴人給付83萬元豈有
    可能是用以賠償上訴人利息之損害。再依兩造調解內容第3
    條約定，上訴人尚保有對陳月秋催討債務之權利，故上訴人
    並未將其持有之系爭本票交還被上訴人，其所有之系爭本票
    債權權利並非完全喪失。而本件兩造間除系爭約661萬元之
    本票債權債務關係外，並無其他債權債務關係，系爭本票即
    為兩造進行調解時之其中本票，上訴人所辯均不足採。
、證據：除引用原審判決所記載之證據外，補提出台灣彰化地
    方法院檢察署刑事傳票影本及彰化縣警察局員林分局94年1
    月10日工作紀錄簿影本等件為證。
丙、本院依職權調閱台灣彰化地方法院檢察署94年度偵字第4231
    號丁○○偽證案全卷。
    理      由
一、按民事訴訟法第一百八十三條規定：「訴訟中有犯罪嫌疑牽
    涉其裁判者，法院得在刑事訴訟終結前以裁定停止訴訟程序
    」。所謂訴訟中有犯罪嫌疑牽涉其裁判，係指在民事訴訟繫
    屬中，當事人或第三人涉有犯罪嫌疑，足以影響民事訴訟之
    裁判，非俟刑事訴訟解決，民事法院即無從或難於判斷者而
    言，例如當事人或第三人於民事訴訟繫屬中涉有偽造文書、
    證人偽證、鑑定人為不實之鑑定等罪嫌，始足當之。業經最
    高法院79年台抗字第218號著有判例可參。是以當事人在民
    事訴訟繫屬以前有犯罪行為，縱牽涉其裁判，亦不在同條所
    定得裁定停止訴訟程序之列。又民事法院就兩造所爭執之事
    實，本得依職權獨立認定，不受刑事訴訟所調查之證據，刑
    事判決所認定事實之影響，倘就所調查之結果，已足形成心
    證，自亦無停止訴訟程序之必要。本件上訴人以被上訴人串
    通其配偶陳信樺前後陸續向上訴人取得約700萬元為由向本
    院刑事庭提起恐嚇、妨害自由等刑事自訴，請求依民事訴訟
    法第183條規定暫停本件訴訟之審理，俟刑事自訴終結，再
    繼續審理等語，揆之前開說明，自無必要，先予明。
二、被上訴人起訴主張：其配偶陳信樺因積欠上訴人債務，乃共
    同簽發票面金額計471萬1千元之系爭本票，交與上訴人收執
    以擔保債務，上訴人並聲請本院93年度票字第984號裁定准
    予強制執行。嗣被上訴人於94年1月23日委託吳裕隆與上訴
    人委託之戊○○在雲林縣警察局達成和解，和解條件為被上
    訴人應交付83萬元，上訴人願意拋棄對被上訴人之其餘請求
    權，但仍保留對陳信樺之債權請求權，被上訴人當場如數交
    付83萬元和解金額，履行和解內容完畢，依民法第737條規
    定及擔保權利從屬性之原則，系爭本票因擔保事項已不存在
    ，自已失其存在之依據，兩造間已無任何債權債務關係，上
    訴人對系爭本票即無任何債權存在，詎上訴人仍持續向被上
    訴人催討債務，被上訴人之權利即有受侵害之虞，為此，提
    起本件訴訟，請求確認上訴人就系爭本票對被上訴人之債權
    不存在。
三、上訴人則以：94年1月23日並非自願委由戊○○與被上訴人
    進行調解，而是戊○○以脅迫方式逼迫伊簽訂逾期應收帳款
    專任委託契約書及委任書以進行調解，伊已於94年1月27日
    向被上訴人及戊○○撤銷委任之意思表示，該委任及代理權
    授與之法律行為自始無效，戊○○代理上訴人所為調解行為
    係無權代理，未經上訴人同意，應不生效力。又調解書之條
    件未經上訴人同意，且未經法院核定，內容亦不明確而無法
    確定，均不生調解成立之效力，並有違公序良俗情事。況調
    解書明確記載給付賠償金，應係利息之損害，其所載被上訴
    人背書云云，亦與本件訴訟標的不同，被上訴人主張系爭本
    票債權不存在云云，均無理由等語置辯。
四、按確認法律關係之訴，非原告有即受確認判決之法律上利益
    者，不得提起之，民事訴訟法第247條第1項前段定有明文。
    又法律關係之存在否不明確，致原告在私法上之地位有受侵
    害之危險，而此危險得以對於被告之確認判決除去之者，即
    得依民事訴訟法第247條之規定提起確認之訴，並經最高法
    院52年台上字第1922號著有判例可資參照。經查，本件被上
    訴人主張上訴人持有其所簽發系爭本票，並聲請本院93年度
    票字第984號民事裁定准予強制執行，嗣經兩造成立和解，
    其並已履行完畢，上訴人就系爭本票對被上訴人之債權不存
    在；上訴人則以其係被脅迫簽立委任書與被上訴人進行調解
    ，並已撤銷委任之意思表示，系爭本票之債權仍存在等情置
    辯。因兩造對系爭本票債權是否存在有爭執，應認被上訴人
    有即受確認判決之法律上利益。
五、經查被上訴人夫妻為系爭本票之共同發票人，及系爭本票業
    經上訴人聲請本院93年度票字第984號裁定准予強制執行。
    嗣上訴人委任之代理人戊○○與被上訴人委任之代理人吳裕
    隆於94年1月23日在雲林縣警察局經雲林縣斗六市調解委員
    洪文調解成立94年度民調字第133號調解書等事實，為兩
    造所不爭執，並有本票裁定、逾期應收帳款專任委託契約書
    、調解委任書、上訴人國民身分證及調解書等件影本在卷可
    證。而該調解書所載附件2本票包含系爭本票在內，亦經調
    閱台灣雲林地方法院檢送其94年度六核字第409號債務糾紛
    事件影卷核符明確。
六、上訴人雖辯稱，94年1月23日並非自願委由戊○○與被上訴
    人進行調解，而是戊○○以脅迫方式逼迫伊簽訂逾期應收帳
    款專任委託契約書及委任書以進行調解云云。惟按私文書經
    本人簽名、蓋章或按指印者，推定為真正，又當事人主張有
    利於己之事實者，就其事實有舉證之責任，民事訴訟法第
    358 條第1項及第277條分別定有明文。經查上訴人已自認該
    逾期應收帳款專任委託契約書及調解委任書上之簽名為其所
    為，並將國民身分證影本交付戊○○等事實無訛，所辯被脅
    迫情事，復為被上訴人否認，上訴人自應就其被脅迫之有利
    事實負舉證責任。
七、關於上訴人所辯被戊○○脅迫之事實，無非以其陳述、證人
    游嘉禎之證述及丁○○之書面聲明書等情為證。查上訴人在
    本院審理時，於96年6月26日準備程序期日陳稱，94年1月23
    日談和解，是被上訴人及吳裕隆串通戊○○，於當天下午4
    點多時打電話叫我到田中媽祖廟談債務的問題，我到時戊○○叫我到廟裡談，說被上訴人要拿1百萬元作賠償，叫我在
    逾期應收帳款專任委託契約書及調解的委任書上簽名及拿身
    分證影本及印章給他，說如不給會對我不利，不能離開現場
    ，他把口袋的槍掀給我看，脅迫我叫我不能報警，他要我聯
    絡我媳婦拿身分證影本及印章過來交給他，我媳婦也知道他
    有帶槍，脅迫我的事情，當時被上訴人及吳裕隆沒在場；於
    96年11月13日準備期日陳稱，94年1月23日戊○○打電話給
    丁○○叫我出來，我不願意，丁○○就帶人到我家騷擾，我
    兒子不得已打電話通知我到田中媽祖廟，下午4點10分到，
    丁○○與戊○○及其他共6人在廟口，戊○○單獨把我帶到
    廟裡去，叫我簽調解會委任書，我不認識字，他就把槍亮出
    ，我無法抵抗就簽名。簽完名又押我們到雲林技術學院等，
    3個人看守，我們都沒辦法離開。簽完名時戊○○叫我兒子
    回去拿我的身分證影本給他云云，惟查證人游嘉禎於原審經
    法官訊以，有無恐嚇? 時，答稱，沒有恐嚇，只是話中帶酸
    ；沒有行為恐嚇，但他們是用口頭恐嚇，但我不認為那是恐
    嚇等語，上訴人所辯戊○○以槍恐嚇、脅迫云云，是否屬實
    ，已堪置疑。
八、復查證人戊○○在原審及本院審理時堅決否認有恐嚇、脅迫
    情事，於本院96年10月9日準備程序期日並具結證稱，當時
    是處理丁○○與被上訴人的債務，已經1年多，後來丁○○
    說被上訴人也有欠上訴人的錢，介紹我們認識，也有簽逾期
    應收帳款專任委任契約書，包括丁○○，上訴人部分是被上
    訴人簽發的本、支票，後來上訴人、丁○○通知我說被上訴
    人要開庭，我找到被上訴人，當時還發生糾紛，警察局有備
    案，後來在94年1月23日我跟被上訴人的弟弟及一位立法委
    員、洪調解委員談調解，洪調解委員有把調解書、委任書請
    我拿回給本人確認，且要求我把丁○○、上訴人的身分證影
    本一併帶過去，後來當天下午2、3點我先找到丁○○及聯絡
    上訴人兒子通知上訴人到廟口，後來丁○○先到，上訴人跟
    他兒子後到，我跟同事兩人，當時我把調解書交給他們看，
    也有朗讀給他們聽，他們不確認簽好不好，所以丁○○、上
    訴人請一位代書及丁○○先生到場來看調解書，看好後，他
    們也同意，所以在委任書上簽名、蓋指印，當時我的另外兩
    個同事又來了，上訴人沒有帶身分證，所以跟他兒子一起回
    去拿，順便影印拿過來。當時也有談到100萬元如何分配，
    50萬元是我們處理的報酬，50萬元由他們丁○○、上訴人去
    分，上訴人分30萬元，當時都在廟口講，沒有單獨帶開上訴
    人，或是拿槍恐嚇他，也沒有妨害自由。當時資料齊全，我
    要拿去雲林縣警察局給調解委員，我們4人同事一部車，乙○○及他兒子、丁○○及他先生一部車到雲林科大等，另2
    人在車上，我們2人與調解委員處理，並拿錢，到雲林科大
    把50萬元交給他們就走了等語。證人丁○○於原審95年5月
    23日言詞辯論期日具結證稱，是上訴人跟我說如果我要討的
    話，連同他的一起討，我不知道委任狀有沒有威脅或恐嚇，
    我覺得戊○○沒有恐嚇上訴人；於本院96年11月13日準備程
    序期日並具結證稱，我認識上訴人，被上訴人我也認識，被
    上訴人夫妻欠我200多萬元，也有欠上訴人，我有叫戊○○
    去處理，我有介紹戊○○給上訴人認識，由他們自己去談處
    理債務的事情。94年1月23日之前上訴人與戊○○曾經在員
    林因處理債務的成數有討論，因為陳秉評說被上訴人願意還
    800萬元，但後來沒有。94年1月23日下午戊○○電話通知我
    們說被上訴人希望在過年前能處理債務，先拿出100萬元來
    賠償，討債公司拿50萬元，上訴人拿30萬元，我拿20萬元，
    當時我要求去田中媽祖廟給神明作證，當時找不到上訴人，
    戊○○叫我問我先生，我先生說不知道，後來有聯絡上，上
    訴人及他兒子有到場，我也去，因我同情被上訴人，就答應
    ，當時上訴人也歡喜、同意，卷附委任書是我簽的，上訴人
    也是她簽的，當場有拿身分證影本給戊○○，上訴人部分我
    不清楚，當時媽祖廟是開放的，隨時有人在拜拜，上訴人跟
    戊○○在談，我在旁邊，但不知道他們在談什麼，沒有看到
    戊○○拿槍恐嚇她，我沒有感覺他們在爭執，他們大部分在
    外面談，有無進去別的地方，我沒看到，我先生後來有去，
    我先生看而已，沒有表示意見，上訴人當時還在場，上訴人
    有無帶代書來，我不清楚，上訴人有無外出影印身分證，我
    也不清楚，當時上訴人也在媽祖廟門口來來去去，行動沒被
    限制，當時大家對調解內容都同意，沒意見，故一起去拿錢
    ，戊○○好心怕被上訴人有帶人去，請我先生司機開車載我
    、上訴人及她兒子、我先生一起去斗六，離他們談事的地方
    有點距離，怕被上訴人對上訴人的遊覽車生意有影響。戊○○拿50萬元給上訴人，上訴人再拿20萬元給我，我們就離開
    ，戊○○還保護我們到田中。去斗六拿錢時，我只知道在斗
    六路邊，詳細地點我不知道，當時戊○○有一、兩個同事陪
    我們，因為怕被上訴人找我們麻煩，所以保護我們，他們沒
    有妨害我們自由，因我們已經歡喜、同意調解內容，當時也
    是由我先生司機開車載我們去，我們並沒有被限制自由，司
    機也是自願載我們去等語。證人己○○亦具結證稱，我從事
    安養院工作，我叔叔是丁○○的先生蕭柏欽，我常常去找蕭
    柏欽，上訴人也常常在那邊坐聊天，94年1月23日下午我叔
    叔蕭柏欽打電話給我，叫我開車載他去斗六，我住社頭，他
    在田中，我開車到田中我叔叔家載我叔叔、他太太、上訴人
    3人，叫我跟前面一部車走，到雲林科大停車，前面的車下
    來3個人，叫我叔叔他們在那邊等，前面的車就開走了，我
    們車上4人當時都沒下車，在車上聊天，說家常話，上訴人
    與平常一樣跟我們聊天，上訴人並沒有被控制的情形，下來
    的那3人也在路邊聊天，那3人沒有控制我們自由，後來那部
    車又開回來，就說可以回家，我就開前面，那部車就跟在我
    們後面，到田中我叔叔家，他們就離開了，上訴人也回家了
    ，上訴人跟平常一樣，也沒有說什麼。印象中當時丁○○曾
    經拿東西給大家吃，也有問那3人要不要吃，但沒有下車，
    也沒有被限制不能下車，當時丁○○坐我旁邊，後座是上訴
    人、我叔叔，也沒有人來問上訴人，大家就是在那邊等。當
    時我並不知道上訴人之前是否被恐嚇，但我載他們到斗六，
    再回來，並沒有看到上訴人被恐嚇或是不能下車、打電話的
    情形等語。按證人丁○○亦為被上訴人之債權人，同時委任
    戊○○與被上訴人成立本件調解，與上訴人利害關係密切一
    致，殊無干冒偽證刑責為被上訴人及戊○○有利之證述，而
    證人己○○於本件僅受託駕車同往，其證詞均屬客觀，且互
    核證人戊○○、丁○○、己○○證述情節並無不合，應足憑
    採，益徵上訴人委任戊○○與被上訴人調解，無被恐嚇、脅
    迫之情事。
九、至上訴人提出丁○○名義之聲明書，雖據證人丙○○到庭證
    實確係受丁○○夫妻之託製作無訛，惟法院採用人證，應命
    證人到場，以言詞陳述所知事實，若證人僅提出書面，並未
    經法院訊問者，不得採為合法之憑證。如言詞陳述與書面陳
    述有異時，自應認前者之證據力為強。並有最高法院75年度
    台上字第1206號判決可資參照。經查證人丁○○所證，我沒
    有印象也沒有寫云云，固不足採信，惟其於本院96年11月13
    日準備程序期日已具結證稱，94年1月23日的事實以我今日
    說的為準等語明確。參以上訴人以證人丁○○於原審95年5
    月23日審理時具結證述，上訴人及其媳婦叫討債公司向被上
    訴人討債，討債公司沒有逼上訴人簽立委託書云云，涉犯刑
    法第168條偽證罪嫌，向台灣彰化地方法院檢察署檢察官提
    出告發，經該署檢察官偵查結果，亦認戊○○有無脅迫上訴
    人簽委託書，著實難以證明，證人丁○○就此情節所為之證
    詞，尚難謂已構成偽證罪嫌，此外，復查無其他積極證據足
    資證明證人丁○○之前開證詞有何明顯虛偽不實之處，尚難
    僅憑告發人片面之指訴，遽為不利之認定，於96年8月22 日
    為不起訴處分確定等事實，並經調閱94年度偵字第4231號丁○○偽證案全卷屬實。亦難為上訴人所辯被戊○○脅迫之有
    利認定。
十、本件上訴人於94年1月23日委由戊○○與被上訴人進行調解
    ，並無脅迫情事，已如上述，其撤銷委任之意思表示應不生
    效力。上訴人雖又辯稱，調解書之條件未經上訴人同意，且
    未經法院核定，內容亦不明確而無法確定，均不生調解成立
    之效力，並有違公序良俗情事。況調解書明確記載給付賠償
    金，應係利息之損害，其所載被上訴人背書，亦與本件訴訟
    標的不同云云。惟按依鄉鎮市調解條例規定由各該鄉鎮市公
    所調解委員會調解成立所作成之調解書，係屬雙方當事人以
    終止爭執為目的而互相讓步所為之合意。縱該調解書因未經
    法院核定，不生鄉鎮市調解條例第24條第2項所規定之與民
    事確定判決有同一之效力，仍應認為具有私法上和解契約之
    效力，此有最高法院84年度台上字第1862號及87年度台上字
    第2342號判決足資參照。本件兩造成立之調解雖未經法院核
    定，揆之前開說明，仍具私法上和解契約之效力。至調解書
    之內容，證人戊○○已具結證稱，當時我把調解書交給他們
    看，也有朗讀給他們聽，他們不確認簽好不好，所以丁○○
    、上訴人請一位代書及丁○○先生到場來看調解書，看好後
    ，他們也同意，所以在委任書上簽名、蓋指印等語；核與證
    人丁○○具結證稱，當時大家對調解內容都同意，沒意見，
    故一起去拿錢等語相符。參以上訴人亦提供身分證影本及同
    往拿錢等情，應認其已知悉並同意和解條件無訛。而該調解
    書附件2包含系爭本票在內，亦經調閱台灣雲林地方法院檢
    送其94年度六核字第409號債務糾紛事件影卷可稽，並無不
    明確情形。雖誤載被上訴人為系爭本票背書人，惟該調解書
    業將系爭本票引為附件，並據為和解債務糾紛之標的，應無
    礙雙方就系爭本票債務已成立和解之效力。按戊○○受上訴
    人委託與被上訴人成立本件和解，和解內容復為上訴人知悉
    及同意，已如上述，並未違背法令，亦無悖於公序良俗情事
    。又關於調解書約定拋棄請求權是針對系爭借款，關於利息
    等不能請求，及調解雙方約定調解成立後，被上訴人就不需
    要再負責債務之事實，並分別經證人洪文及戊○○結證明
    確，此觀調解書第2條約定，對造人等願意拋棄對聲請人及
    聲請人之親屬、子女之其他請求權，亦有調解書在卷可參，
    益徵證人洪文及戊○○所證應屬有據。此外，上訴人就此
    部分有利之事實，復未舉證以實其說，空言辯解，均不足採
    信。
十一、按和解有使當事人所拋棄之權利消滅及使當事人取得和解
    契約所訂明權利之效力，民法第737條定有明文。兩造就系
    爭本票債務達成和解，自應受其拘束。茲被上訴人已履行完
    畢，應認上訴人可得請求之權利，因和解讓步而消滅。從而
    被上訴人訴請確認上訴人持有系爭本票之債權對被上訴人不
    存在，即有理由，原審為被上訴人勝訴之判決，核無違誤，
    上訴意旨指摘原審判決不當，求予廢棄，核屬無據，為無理
    由，應予駁回。
十二、本件事證已臻明確，兩造其餘攻擊防禦方法經審酌後，均
      與判決結果不生影響，爰不予論述，併此明。
結論：本件上訴為無理由，並依民事訴訟法第463條、第449條第
1項前段、第78條，判決如主文。
中    華    民    國    97    年    1    月     8    日
                民事第一庭      審判長法  官  羅培昌
                                      法  官  陳正禧
                                      法  官  葛永輝
以上正本係照原本作成。
如對判決上訴，應於判決送達後20日內向本院提出上訴狀。
中    華    民    國    97    年    1    月     8    日
                                      書記官  沈淑媛


司法院資訊處製作；財團法人民間司法改革基金會備份。
